【裁判字號】    89,判,2004
【裁判日期】    890616
【裁判案由】    土地重劃
【裁判全文】
行  政  法  院  判  決                          八十九年度判字第二○○四號
    原      告  臺灣省臺中農田水利會
    代  表  人  甲○○
    訴訟代理人  楊盤江律師
    被      告  臺中縣政府
右當事人間因土地重劃事件，原告不服內政部中華民國八十七年九月十七日台內訴
字第八七○四七二六號再訴願決定，提起行政訴訟，本院判決如左︰
    主  文
原告之訴駁回。
    事  實
緣原告所有坐落台中縣豐原市市○段一三七－一地號等十五筆「水」地目土地，參加
台中縣第十一期田心路兩側市地重劃，嗣重劃土地分配結果經被告以八十六年三月二
十日府地劃字第六七四八二號公告，原告於公告期間提出異議，指稱其重劃後受配土
地面積偏低，請求重新評估分配，經被告八十六年四月十二日府地劃字第八七七三七
號函駁復，原告復於八十六年五月九日提出陳情，謂其土地重劃前地價評定偏低，請
重新評定，被告以八十六年五月十六日府地中劃字第一一五四四二號函駁復，原告不
服，提起訴願，案經臺灣省政府八十六年九月二十六日府訴二字第一六二八五五號訴
願決定，以無相關資料可佐證被告已就土地位置、地勢、當期公告現值等各項因素予
以斟酌，再系爭土地被告以每平方公尺二萬元評定重劃前地價，遠較公告現值低，是
否有當﹖又重劃區○○○道」用地，評定價格是否亦低於公告現值為由，將原處分撤
銷，責由被告另為適法之處分。被告旋據以八十六年十一月十七日府地劃字第三○六
○一三號函知原告：「一、．．．二、原告所有．．．土地，被告於評定重劃前地價
時，均依市地重劃實施辦法第二十條規定之因素分別核估，．．．經查公告現值之訂
定依平均地權條例第四十六條規定係以區段為範圍，而本重劃區評定重劃前地價係就
各筆土地位置、地勢、使用狀況等因素分別考量，因此公告現值無法作到如本重劃區
訂定之重劃前地價這般詳實客觀。又查本區原告所有土地因其位置、地勢等條件均較
區內其他土地低劣，且使用狀況又係作為灌溉排水等低度利用，．．．雖部分地價較
公告現值低，尚無違信賴保護原則。又查本重劃區『道』地目土地，其重劃前評定地
價均為每平方公尺二萬元，亦遠低於公告現值。．．．原告所有土地重劃前評定地價
仍予維持，不予變更。」，原告仍表不服，提起訴願、再訴願，遞遭決定駁回，遂提
起行政訴訟。茲摘兩造訴辯意旨於次：
原告起訴意旨略謂︰一、原告所有十五筆土地參加重劃，被告一律以每平方公尺二萬
元之價格評定其土地重劃前地價，較公告現值還低，且原告分配之土地比例偏低，原
告於公告期間提出異議，被告仍不予更正，經提起訴願、再訴願均被駁回。１、被告
辦理第十一期田地路兩側市地重劃，原告所有台中縣豐原市市○段一三七－一號等十
五筆土地，列入重劃區內。被告於八十六年三月二十日八六府地劃字第六七四八二號
函檢送重劃前後土地分配清冊，通知土地分配結果自八十六年三月二十二日起至八十
六年四月二十一日止公告三十日徵求異議，原告於公告期間以八十六年三月二十六日
八六中水財字第八六○六○○○一九七號函提出異議，要求重新評估分配，被告八十
六年四月十二日八六府地劃字第八七七三七號函復，略以原告「所有土地係屬水利用
地，其重劃前評定地價係經台中縣地價評議委員會核實評議並報請台灣省地政處核備
，並無不當」，且原告所有可參與分配之土地經地價換算後之分配比率為五七．八七
及五九．三三等語，原告於八十六年五月九日八六中水財字第八六○六○○○三
二五號以重劃前地價評定偏低為由仍要求重新評定，並請被告提供分配率等資料，被
告以八十六年五月十六日八六府地劃字第一一五四四二號函檢送土地分配計算表，並
稱評定重劃前地價偏低乙案業以八十六年四月十二日八六府地劃字第八七七三七號函
復在案。２、原告對於被告八十六年四月十二日八六府地劃字第八七七三七號函所為
駁回原告要求重新評定重劃前地價及分配土地比例偏低之處分不服，依法提起訴願，
經台灣省政府八十六年九月二十六日府訴二字第一六二八五五號訴願決定撤銷原處分
，命被告另為適法之處分，被告仍為維持重劃前評定地價之處分，原告不服，提起訴
願，經台灣省政府駁回，原告不服，提起再訴願，被內政部駁回，原告依法提起本件
訴訟。二、再訴願決定、訴願決定及原處分違法不當。再訴願決定、訴願決定及原處
分有下述違法不當之處：（一）未確實依市地重劃實施辦法第二十條第一款規定核估
地價，致一律評為每平方公尺二萬元。１、按「重劃前之地價應先調查土地位置、地
勢、交通、使用狀況、買賣實例及當期公告現值等資料，分別估計重劃前各宗土地地
價」，市地重劃實施辦法第二十條第一款定有明文。是至少應調查土地之(1)位置、(2)
地勢、(3)交通、(4)使用狀況、(5)買賣實例及(6)當期公告現值等資料，始足以估計重劃
前之土地地價。２、被告僅以原告之土地係屬水利用地為由，將重劃前地價一律評定
為每平方公尺二萬元。查所謂原告所有之水道屬低度利用土地，公告現值偏高等語，
乃被告之偏見。其他參加重劃之土地難道均無低度利用土地﹖倘低度利用，何以公告
現值會偏高！台中縣地價評議委員會所為評議，並未確實依上述規定詳為斟酌各項因
素，僅空泛評為每平方公尺二萬元，自有未合。（二）未斟酌水利用地之特殊性。水
利用地係為配合政府發展農田水利事業而編定，主要作用在灌溉及排水，有其一定之
政策目的。水利用地為配合都市開發而參加市地重劃，其開發費用已列入重劃費用中
，與重劃區內地上物之查估補償類似，自不得認為「劣質條件」之土地。被告將水利
用地列為「劣質條件」之土地，殊有未合。訴願決定及再訴願決定未確實審酌上述因
素，遽予維持，亦有未合。（三）除一三七－六號土地外，其餘評定之重劃前地價均
低於當期公告現值。１、原告參加重劃之所有十五筆土地，除一三七－六之當期公告
現值為每平方公尺一八、五○○元低於二萬元外，其餘均高於二萬元，甚至有每平方
公尺四○、○○○元、三六、○○○元及三一、六七六元者。２、詎被告一律評定為
每平方公尺二萬元，致原告分配之土地比例偏低，亦屬違法。訴願決定及再訴願決定
未斟酌此因素，失諸草率。（四）原告土地與一般民地同，按公告現值納稅及徵收補
償，被告濫用其行政裁量權，訴願決定及再訴願決定遽予維持，亦有未合。１、農田
水利會所屬之地出售，均與一般民地同，同樣依照政府規定之公告現值為課徵土地增
值稅、地價稅及政府徵收土地發放地價補償之標準，並無因係農田水利地而與一般土
地有異。況平均地權條例及市地重劃實施辦法暨現行法令，並無規定水利會所有「水
」地目之水利用地，重劃前地價可折價核減計算。２、乃被告擅自折價核減計算原告
之土地價值，顯係濫用其行政裁量權。訴願決定及再訴願決定遽予維持，亦有未合。
（五）分配比例僅百分之三六．四○，遠低於平均分配比率百分之五四．一八，有失
公平。被告提供之土地分配公聽會說明資料明載「本重劃區平均負擔比率為四五．八
二」，惟原告分配之土地僅三六．四○，顯然太低，有失公平。（六）違背鈞院
七十四年度判字第三八三號判決所示意旨。鈞院七十四年度判字第三八三號判決要旨
，指斥台中縣政府未就系爭土地之交通、水利、買賣市價等因素加以斟酌，遽對原告
所有系爭土地以公告現值減半計算重劃前之地價，其核估計算之標準，為屬無據，且
揆諸都市土地重劃實施辦法之規定尚難謂無違誤。本件情形亦同，被告之評定，未就
系爭土地之交通、水利、買賣市價．．．等因素加以斟酌，自有違前開判決要旨，其
處分自屬違法。訴願決定及再訴願決定未予審酌，亦屬違法。（七）被告將原告之土
地一律評定為每平方公尺二萬元，違反信賴原則，訴願決定及再訴願決定予以維持，
亦屬違法。土地公告現值為課徵土地增值稅、地價稅及徵收土地發放地價補償之標準
。土地公告現值之高低即反映土地市價之高低，亦即土地現值高者，通常其市價亦較
高；反之，其市價則較低。系爭土地原處分機關一律以每平方公尺二萬元之價格評定
其重劃前地價，遠較公告現值為低，顯有違信賴保護原則。訴願決定及再訴願決定機
關維持原處分，難謂適法。三、綜上所述，原處分、訴願決定及再訴願決定有上述違
法不當之處，請鈞院予以撤銷，命被告另為適法之處分，以維法益等語。
被告答辯意旨略謂︰一、行政訴訟之要件必須是違法之行政處分損害人民之權益始得
提起，被告於辦理市地重劃時均依照重劃相關法令規定作業，並無違法情事，原告任
意指摘，不足為採，此合先敘明。二、有關原告指摘未確實依市地重劃實施辦法（以
下簡稱辦法）第二十條第一款規定核估地價及未斟酌水利用地特殊性乙節，與事實不
符，茲分陳如下：（一）本重劃區於辦理評定地價前，確實派員就各宗土地逐一調查
其重劃前土地位置、地形、地勢、使用狀況、買賣實例、公告現值等因素，有原告所
有土地使用狀況及地價調查表十五份為憑。（二）重劃前地價之評定須依辦法第二十
一條第一款規定之各項條件查估，並非僅以公告現值為唯一依據，且為原告所肯認。
況公告現值係作為土地移轉時課徵土地增值稅之依據，原告所有土地又無買賣情事，
顯見其並未深入瞭解其特性。（三）至公告現值為何偏高，因其評定係以區段為範圍
，區段若為繁榮地段，公告現值即高，以趨近於交易價格。查本重劃區即位於豐原市
繁榮地帶，民眾之土地利用度極高，故其公告現值自然較高。（四）原告所有土地，
早已因快速之都市化，除大排水溝仍有灌溉、排水功能外，均幾近荒廢。且未因其位
處繁榮地帶，而加以管理、維護、利用，僅任憑荒蕪。如果被告無視於實際土地利用
情形查估其地價，反將招致民怨，埋怨重劃前地價查估不公。（五）原告參加重劃不
但分回可建築之住宅用地，被告並花費鉅大經費改善其高低落差極大之灌溉溝及邊界
溝，又未計扣負擔，自是加重本重劃之平均費用負擔。並非如原告所言僅以水利用地
即將重劃前地價一律評定為二萬元，此可對照重劃前、後地籍圖即知重劃前之水利用
地，其地形狹長且畸零不規則，與重劃後完整齊一之風貌，全然不同。三、有關分配
比例僅百分之三六．四○，遠低於平均分配比例百分之五四．一八乙節，亦與事實不
符：（一）原告所有參加重劃土地之分配率為百分之五七．八七及五九．三三（重劃
後為七二八、七○四、七五八及七八二地號四筆），並非百分之三六．四○，此由土
地分配計算表所列可知，且上開情形又未包括依法原位置、原面積保留，未予計扣負
擔而僅地籍整理之土地（重劃後為七二三、七五○、七五四、七六○、七七四地號及
大排水溝）。（二）重劃費用係由全區土地所有權人按其土地受益比例共同負擔，其
負擔除公共設施用地外，尚包括工程費用，經計算結果本重劃區平均負擔為百分之四
五．八二，顯示土地所有權人平均（非一律）可分回百分之五四．一八，而原告分回
比例明顯高於平均分回比例，何來有失公平。且其漠未予計扣負擔部分之土地，又
豈有事理之平！四、本區重劃前、後地價之評定均依規定提交台中縣地價評議委員會
評定，並經臺灣省政府地政處核備在案，既經地價專業及公正人士之評定，實難謂有
何不當之處。且既無違法情事，即無行政爭訟之必要。五、本案第一次訴願時之所以
遭撤銷，僅因被告未提供實際查估之相關資料及道路用地之評定地價資料所致；至第
二次訴願時，被告已補足全部相關資料，故能獲得各上級機關之支持，而駁回其訴願
、再訴願。敬請鈞院依法駁回原告之訴，以維全區土地所有權人之權益等語。
    理  由
按市地重劃實施辦法第二十條規定：「重劃前、後之地價依左列規定查估後，提請地
價評議委員會評定之。一、重劃前之地價應先調查土地位置、地勢、交通、使用狀況
、買賣實例及當期公告現值等資料、分別估計重劃前各宗土地地價。二、．．．。」
。本件原告所有坐落台中縣豐原市市○段一三七－一地號等十五筆「水」地目土地，
參加台中縣第十一期田心路兩側市地重劃，嗣重劃土地分配結果經被告以八十六年三
月二十日府地劃字第六七四八二號公告，原告於公告期間提出異議，指稱其重劃後受
配土地面積偏低，請求重新評估分配，經被告八十六年四月十二日府地劃字第八七七
三七號函駁復，原告復於八十六年五月九日提出陳情，謂其土地重劃前地價評定偏低
，請重新評定，被告以八十六年五月十六日府地中劃字第一一五四四二號函駁復，原
告不服，提起訴願，案經臺灣省政府八十六年九月二十六日府訴二字第一六二八五五
號訴願決定，以無相關資料可佐證被告已就土地位置、地勢、當期公告現值等各項因
素予以斟酌，再系爭土地被告以每平方公尺二萬元評定重劃前地價，遠較公告現值低
，是否有當﹖又重劃區○○○道」用地，評定價格是否亦低於公告現值為由，將原處
分撤銷，責由被告另為適法之處分。被告旋據以八十六年十一月十七日府地劃字第三
○六○一三號函知原告：「一、．．．二、原告所有．．．土地，被告於評定重劃前
地價時，均依市地重劃實施辦法第二十條規定之因素分別核估，．．．經查公告現值
之訂定依平均地權條例第四十六條規定係以區段為範圍，而本重劃區評定重劃前地價
係就各筆土地位置、地勢、使用狀況等因素分別考量，因此公告現值無法作到如本重
劃區訂定之重劃前地價這般詳實客觀。又查本區原告所有土地因其位置、地勢等條件
均較區內其他土地低劣，且使用狀況又係作為灌溉排水等低度利用，．．．雖部分地
價較公告現值低，尚無違信賴保護原則。又查本重劃區『道』地目土地，其重劃前評
定地價均為每平方公尺二萬元，亦遠低於公告現值。．．．原告所有土地重劃前評定
地價仍予維持，不予變更。」，原告仍表不服，循序提起行政訴訟，主張如事實欄所
載。經查：(一)、本件原告所有坐落台中縣豐原市市○段一三七－一地號等十五筆「水
」地目土地，參加台中縣第十一期田心路兩側市地重劃，被告以上開土地均屬地形狹
長、畸零不規則，原係作為灌溉排水等低度使用之水道用地，其位置、地勢等條件均
較重劃區內其他土地低劣，被告經參酌系爭土地之位置、地勢、交通、使用狀況等各
種資料估計系爭土地重劃前地價，提請台中縣地價評議委員會暨標準地價評議委員會
八十五年第五次會議評定原告所有土地重劃前地價為每平方公尺二萬元，揆諸首揭規
定，被告八十六年十一月十七日府地劃字第三○六○一三號函，核無違誤。(二)、被告
認定本重劃區係屬豐原市之繁榮地帶，其公告現值較高，而原告所有位於本重劃區內
土地，經被告派員實地調查結果，均為畸零不規則，地形狹長之土地，且因作為灌溉
使用，故地勢低於其他土地許多，又因其係屬水道之低度利用土地，公告現值較高，
原告所有系爭土地依市地重劃實施辦法第二十條規定調查其六項因素，除無買賣實例
可參考外，餘五項因素即有四項屬劣質條件。又經考量被告須花大筆經費整治原告重
劃後所有灌溉溝及邊界溝（並無計扣負擔），已加重本重劃區之費用負擔，另將其畸
零不整、高程差距頗大，無法建築土地，整理地形方正、平順之可建築用地，被告係
依市地重劃實施辦法第二十條規定，調查各宗土地之位置、地勢、交通、使用狀況、
當時公告現值及蒐集影響地價之各項因素等資料，而評定其重劃前地價，提交地價評
議委員會評定後，並報台灣省政府地政處核備而定案，並非如原告所主張被告僅就地
勢之單一因素核估，未就系爭土地之交通、水利、使用狀況、買賣實例、當期公告現
值等因素加以斟酌。(三)、系爭土地屬灌溉溝渠及邊界溝（無計扣重劃負擔），被告須
花費大筆經費整治成地形方正之建築用地，此與重劃前即已投資改良無須花費整地之
可建築土地相較，顯然不同，自不得評定相同之重劃前地價，給予相同之土地分配比
率，否則有違平等原則。又公告現值之訂定依平均地權條例第四十六條規定係以區段
為範圍，而本重劃區評定重劃前地價係就各筆土地位置、地勢、使用狀況等因素分別
考量，兩者當不盡相同。重劃區原告所有土地因其位置、地勢等條件均較區內其他土
地低劣，且使用狀況又係作為灌溉排水等低度利用，雖部分地價較公告現值低，尚誠
難謂有違信賴保護原則。而本重劃區『道』地目土地，其重劃前評定地價均為每平方
公尺二萬元，亦有低於公告現值之情形，則尚難認被告對原告濫用行政裁量權。至本
院七十四年判字第三八三號判決，係以被告機關台中縣政府辦理台中縣大里市地重劃
就原告所有台中縣大里鄉○○段五三五－一三地號等三十三筆土地參加市地重劃，台
中縣政府按公告現值為重劃前地價，並予以核減二分之一，認為無據，乃將再訴願決
定、訴願決定及原處分均撤銷，由被告機關重行查明審酌，另為適法之處分，與本件
之就系爭土地之地形、地勢、使用上之限制等各種資料，提請地價評議委員會評定之
情形不同，自不能相提併論。綜上所述，原告所訴各節，均無可採，一再訴願決定，
遞予維持原處分，均無不合，原告起訴意旨，難謂有理，應予駁回。
據上論結，本件原告之訴為無理由，爰依行政訴訟法第二十六條後段，判決如主文。
中    華    民    國     八十九      年      六      月      十六       日
                    行 政 法 院 第 六 庭
                                審 判 長 評  事      徐  樹  海
                                         評  事      林  茂  權
                                         評  事      高  啟  燦
                                         評  事      蔡  進  田
                                         評  事      劉  鑫  楨
右  正  本  證  明  與  原  本  無  異
                                         法院書記官  陳  盛  信
中    華    民    國     八十九      年      六      月      十九       日


司法院資訊處製作；財團法人民間司法改革基金會備份。
